ACORDAO-COMPLETO-2390917

ACÓRDÃO 9394/2020 ATA 31/2020 - PRIMEIRA CÂMARA

VISTOS, relatados e discutidos estes autos de tomada de contas especial instaurada pela Coordenação de Contabilidade do Ministério da Integração Nacional (MI) , em desfavor do Sr. Raimundo Cosme Sales Ché, ex-prefeito de Piraí do Norte/BA, gestão 2001-2004, em decorrência da inexecução parcial do objeto do convênio 610/2002 (Siafi 481909) , celebrado por intermédio da Secretaria Nacional de Defesa Civil-Sedec
ACORDAM os ministros do Tribunal de Contas da União, reunidos em sessão da 1ª Câmara, ante as razões expostas pelo relator, com base nos arts. 32 e 34 da Lei 8.443/1992, em:
	9.1. excluir da relação processual a sociedade empresária Pavimak Pavimentação e Locação de Máquinas Ltda. (CNPJ 03.326.806/0001-62) e o município de Piraí do Norte/BA (CNPJ 13.071.220/0001-58) ;
	9.2. considerar revel o responsável Raimundo Cosme Sales Ché (CPF XXX.450.778-XX) , para todos os efeitos, dando-se prosseguimento ao processo, com fulcro no art. 12, § 3º, da Lei 8.443/1992;
	9.3. julgar irregulares, com fundamento nos arts. 1º, I, e 16, III, "c", da Lei 8.443/1992 c/c os arts. 19 e 23, III, da mesma lei, e com arts. 1º, I, e 209, III, e 214, III, do RI/TCU, as contas do responsável Raimundo Cosme Sales Ché e condená-lo ao pagamento da quantia abaixo especificada, com a fixação do prazo de 15 (quinze) dias, a contar da notificação, para que comprove, perante este Tribunal (art. 214, III, "a", do RI/TCU) , o recolhimento da dívida aos cofres do Tesouro Nacional, atualizada monetariamente e acrescida dos juros de mora, calculados a partir da data discriminada, até a data do recolhimento, na forma prevista na legislação em vigor:
	Valor original (R$) 
	Data de ocorrência

	3.202,01
	30/12/2004

	30.322,95
	20/5/2004

	25.214,78
	6/4/2004

	24.863,64
	12/3/2004

	9.4. autorizar, desde logo, a cobrança judicial das dívidas, caso não atendida a notificação, na forma do disposto no art. 28, II, da Lei 8.443/1992;
	9.5. em cumprimento ao disposto no § 3º do art. 16 da Lei 8.443/1992, remeter cópia desta deliberação à Procuradoria da República no Estado da Bahia.

Tomada de contas especial instaurada em decorrência da inexecução parcial do objeto de convênio, celebrado por intermédio da Secretaria Nacional de Defesa Civil-Sedec

Primeira Câmara

Município de Piraí do Norte/ BA.

3. Interessados/Responsáveis:
3.1. Interessado: Município de Piraí do Norte/BA (13.071.220/0001-58)
3.2. Responsáveis: Pavimak Pavimentação e Locação de Máquinas Ltda. (03.326.806/0001-62); Prefeitura Municipal de Piraí do Norte - BA (13.071.220/0001-58); Raimundo Cosme Sales Ché (XXX.450.778-XX).

13.1. Ministros presentes: Walton Alencar Rodrigues (Presidente), Benjamin Zymler, Bruno Dantas e Vital do Rêgo.
13.2. Ministros-Substitutos presentes: Augusto Sherman Cavalcanti e Weder de Oliveira (Relator).

WEDER DE OLIVEIRA

Trata-se de tomada de contas especial instaurada pela Coordenação de Contabilidade do Ministério da Integração Nacional (MI) em desfavor do Sr. Raimundo Cosme Sales Ché, ex-prefeito de Piraí do Norte/BA, gestão 2001-2004, em decorrência da inexecução parcial do objeto do convênio 610/2002 (Siafi 481909) , celebrado por intermédio da Secretaria Nacional de Defesa Civil-SEDEC.
Reproduzo, inicialmente, com os ajustes de forma pertinente, a instrução da Secretaria de Controle Externo de Tomada de Contas Especial (Secex-TCE) (peça 39) : 
"INTRODUÇÃO
1.	Trata-se de Tomada de Contas Especial instaurada pela Coordenação de Contabilidade do Ministério da Integração Nacional (MI) em desfavor do Sr. Raimundo Cosme Sales Che, ex-prefeito de Piraí do Norte/BA, gestão 2001-2004, em decorrência da inexecução parcial do objeto do Convênio 610/2002 (Siafi 481909) , celebrado por intermédio da Secretaria Nacional de Defesa Civil-SEDEC, nos termos do Parecer Financeiro 452/2011/CDTCE/CGCONV/DGI/SECEX/MI, de 8/8/2011 (peça 2, p.348-358) , e do Relatório de Tomada de Contas Especial 91/2011, de 26/10/2011 (peça 2, p. 376-384) .
HISTÓRICO
Plano de Trabalho / Termo de Convênio
2. 	Os recursos objetivaram a construção de 'Contenção de Encostas de Alvenaria Argamassada na Rua Rui Barbosa', na sede do município, com altura média de 3,00 m e 1,40 m de base, na extensão de 150,00 m, totalizando um volume construído de 648,00 m3 ao custo total de R$ 165.000,00, de conformidade com o Plano de Trabalho (peça 1, p.204-210 e 214) e o Projeto Básico (peça 1, p.94-142) apresentados pela prefeitura.
3. 	A proposta foi examinada e aprovada nos termos da Análise Técnica 142/2002-RB, de 20/12/2002 (peça 1, p.212) , devendo-se observar que a proposta foi tratada como Contenção de Encostas/Reconstrução.
4. 	O convênio foi celebrado em 24/12/2002 (peça 1, p.238-256) , conforme cláusula primeira (Do objeto) , sendo a vigência inicial fixada em 180 dias, contados a partir da data da publicação do extrato no DOU, conforme cláusula terceira (Da vigência) e pelo valor total orçado de R$ 165.000,00, cabendo ao MI/Sedec o repasse de R$ 150.000,00 e ao município, como contrapartida, o desembolso de R$ 15.000,00, nos termos da cláusula quarta (Do valor e da dotação orçamentária) . O extrato da avença foi publicado no DOU de 27/12/2002 (peça 1, p.258) .
5.	A vigência inicial foi fixada em 180 dias e, tendo em vista o atraso na liberação dos recursos, sofreu duas prorrogações sucessivas, de mais 180 dias cada uma, ficando seu término estabelecido em 18/6/2004, conforme noticiam os ofícios 267/MI e 1136T5/MI, datados de 20/6/2003 e 3/12/2003 (peça 1, p.272 e 286) , dirigidos ao prefeito municipal, Sr. Raimundo Cosme Sales Che, e o documento Siafi/Consulta Convênio (peça 1, p.290) . Os termos aditivos foram publicados nos DOU de 11/9/2003 e 19/12/2003 (peça 1, p.274 e 288) . 
6.	Posteriormente esta nova vigência foi prorrogada para mais nove dias, a contar de 19/6/2004, conforme consta no Ofício 084/MI, de 12/2/2004 (peça 1, p.310) , encaminhado ao prefeito municipal, Sr. Raimundo Cosme Sales Che, ficando seu término previsto para 27/6/2004, conforme documento Siafi/Consulta Convênio (peça 1, p.314) . O termo aditivo correspondente a mencionada prorrogação foi publicado no DOU de 16/2/2004 (peça 1, p.312) .
Recursos Financeiros
7. 	Os recursos foram repassados ao município por meio da Ordem Bancária 2003OB90098, de 30/12/2003 (peça 1, p.300 e 302) , no valor de R$ 150.000,00, ocorrendo a comunicação ao prefeito municipal por meio do Ofício 1290/MI, de 31/12/2003 (peça 1, p.304) .
Prestação de Contas	
8.	A prestação de contas do convênio foi solicitada ao gestor municipal por meio do Ofício 3216/CGCONV/DGI/SE/MI, de 30/11/2004 (peça 1, p.322) , em face do término da vigência ocorrida em 27/6/2004, sem que fosse apresentada. 
9.	Assim, como a prestação de contas não foi apresentada, o convênio foi registrado na situação de inadimplência efetiva do Siafi, nos termos da autorização constante no Despacho 80/2005-CAPC/CGCONV/DGI/SE/MI, de 13/1/2005 (peça 1, p.330) e documento Siafi/Consulta Convênio (peça 1, p.334-336) .
10.	Posteriormente, o Sr. Raimundo Cosme Sales Che, já na condição de ex-prefeito, apresentou em 5/5/2005, ao Ministério da Integração Nacional, a prestação de contas do convênio (peça 1, p.337-397 e peça 2, p. 4-76) .
11.	A análise preliminar dessa documentação (peça 2, p. 92) acusou a ausência do relatório de cumprimento do objeto conveniado; do termo de aceitação definitiva da obra; do despacho adjudicatório/homologatório e outros documentos das licitações realizadas; das fotografias da obra realizada e da cópia da notificação expedida aos partidos políticos, sindicatos e entidades empresariais, nos termos do art. 2° da Lei 9.452/1997, o que ensejou sua solicitação tanto ao prefeito sucessor, Sr. André dos Santos Mamédio, como ao próprio, Sr. Raimundo Cosme Sales Che, por meio dos Ofícios 1546 e 1547/CGCONV/DGUSE/MI, de 27/9/2006 (peça 2, p.94-96 e 104-106) . 
12.	O Sr. Raimundo Cosme Sales Che, por meio do expediente de 24/12/2006 (peça 2, p.114-116) , apresentou à Sedec/MI as fotografias das obras executadas, bem como justificativas acerca das peças que deixou de apresentar (peça 2, p.118-122) .
13.	No sentido de regularizar a prestação de contas, a Sedec/MI expediu solicitações ao Sr. Heráclito Menezes Leite, prefeito municipal eleito para o período de 2009-2012, bem como ao ex-gestor, Sr. Raimundo Cosme Sales Che, por meio dos Ofícios 618/2009 e 619/2012/CAPC/CGCONV/DGI/SECEX/MI, de 9/4/2009 (peça 2, p.136-138 e 144-146) . A informação dos Correios à peça 2, p.152, 154, 156 e 158 indicam que os ofícios foram recebidos pelos responsáveis indicados. 
14.	O Sr. Raimundo Cosme Sales Che, apresentou novas justificativas, desta feita por meio do expediente datado de 30/4/2009 (peça 2, p.160-162) , onde afirmou, entre outras coisas, que não houve licitação para a execução das obras do convênio.
Ação judicial
15.	A retirada do nome do município do registro de inadimplente do Siafi ocorreu por determinação do Juízo Federal da Vara Única de Itabuna/BA, datada de 26/10/2009 (peça 2, p.200-204) , em face da Representação Criminal e da Ação de Ressarcimento C/C Responsabilidade Por Ato de Improbidade Administrativa impetrada pelo município de Piraí do Norte em 23/9/2009 (peça 2, p.166-198) , tramitando na mencionada Vara sob n. 2009.33.11.001276-4, conforme noticia o Ofício 687/2009/AGU/PSU-ILHÉUS/SCSS, de 21/10/2009, da Procuradoria Seccional da União em Ilhéus-BA (peça 2, p.164) .
16.	A suspensão do registro de inadimplência junto ao Siafi ocorreu por determinação contida no Despacho n. 761/2009/CGCONV/DGI/SECEX/MI, de 4/11/2009, e documento Siafi/Consulta Transferência, de 6/11/2009 (peça 2, p.208 e 212-214) . 
17.	A prestação de contas final do convênio foi analisada nos termos do Parecer Financeiro 366/2009/CAPC/CGCONV/DGI/SECEX/MI, de 4/11/2009, que na conclusão, considerando insuficientes as informações apresentadas para a emissão do Parecer Financeiro, encaminhou os autos à Sedec para emissão de Parecer Técnico (peça 2, p.216-220) .
Inspeção Técnica da SEDEC/MI
18.	Os trabalhos realizados no município em 12/1/2010, cujo resultado constitui o Relatório de Inspeção 20/2010-JTJ, de 11/3/2010, incluindo o Relatório Fotográfico (peça 2, p.226-238) , objetivou inspecionar a execução do Convênio. As medições realizadas demonstraram que o objeto conveniado foi executado da seguinte forma:
a) o primeiro segmento de contenção (segmento 01) , na extensão de 106,70m, apresenta largura média de 40,00 cm (centímetro) e altura média de 2,60 m (metro) e um complemento com 5,39 m (metro) de extensão, largura média de 40 cm (centímetro) e altura média também de 40 cm (centímetro) ; e
b) o segundo segmento de contenção, na extensão de 11,70 m (metro) , apresenta largura média de 40,00 cm (centímetro) e altura média de também 40,00 cm (centímetro) . Foi constatado que o referido muro de contenção está localizado conforme indicado no projeto aprovado, encontrando-se em perfeito estado de conservação e atendendo ao objetivo social esperado. O volume mensurado durante a inspeção atingiu o volume de 198,87 m3 (metro cúbico) , conforme resumo demonstrado na Planilha 01-Memória de Cálculo (peça 2, p.230) ;
c) o valor correspondente a mencionada execução consta na Planilha Comparativa de Execução de Obra (peça 2, p.232) , item 3.0-Estrutura, sendo obtido da multiplicação do preço unitário (R$ 204,87) pelo volume indicado na alínea 'b', acima (198,87 m3) , o que fornece o preço de R$ 40.742,49, inferior, portanto, ao valor informado de R$ 132.684,48 (coluna Preço Total) ;
d) o novo custo da obra e respectivo percentual de execução foi obtido somando todos os itens de serviços da Planilha, excluindo o item 3.0, no valor de R$ 132.684,48, e adicionando-se o valor calculado de R$ 40.742,49 (alínea 'c', acima) , como seja: R$ 73.036,55, que corresponde a uma execução de 44,26%.
19.	A título de observação, o técnico da Sedec/MI menciona a informação prestada pelo Sr. Reynaldo da Silva, contador da prefeitura, de que o convênio contemplou outra obra de contenção na localidade de Beira Rio, na Rua Luís Eduardo Magalhães, segunda travessa da Rua Rui Barbosa, a qual não foi inspecionada em face de não constar no objeto do convênio (peça 2, p. 232) . 
20.	Na conclusão, o Relatório de Inspeção sugeriu a aprovação parcial da execução física do convênio em 42,26%, devendo a prefeitura devolver aos cofres da União o valor não aplicado de R$ 91.963,65. 
21.	A prestação de contas final do convênio, em face do resultado constante no Relatório de Inspeção 20/2010-JTJ, acima mencionado, foi reexaminada nos termos da Informação Financeira 21/CAPC/CGCONV/DGI/SECEX/MI, de 4/1/2011 (peça 2, p.241-242) , que apontou uma glosa parcial no valor de R$ 86.603,38, sugerindo, antes do procedimento de instauração da Tomada de Contas Especial, a notificação do responsável e do município.
22.	O então prefeito, Sr. Heráclito Menezes Leite, e o Sr. Raimundo Cosme Sales Che, foram notificados por meio dos Ofícios 118 e 119/CAPC/CGCONV/DGI/SECEX/MI, datados de 19/1/2011 (peça 2, p.244-246 e 252-254) , para regularizar a prestação de contas ou devolver a importância glosada em face da execução parcial do objeto conveniado. As informações dos Correios à peça 2, p.260 e 262 e os AR à peça 2, p.344 e 346 indicam que os ofícios foram recebidos nos endereços indicados. 
23.	O município de Pirai do Norte/BA, por meio de seu procurador, conforme instrumento à peça 2, p.279, e na forma do expediente datado de 22/2/2011, apresentou ao MI as providências já adotadas visando a regularização da situação, mediante a apresentação da Representação Criminal e da Ação de Ressarcimento C/C Responsabilidade por Ato de Improbidade Administrativa, impetrada pelo município junto ao Juízo Federal da Vara Única de Itabuna/BA (peça 2, p.264-342) . Referidas ações já constam nos autos, à peça 2, p.166-198, e serviram para a retirada do nome do município do registro de inadimplente do Siafi. 
Instauração da Tomada de Contas Especial
24. 	O Parecer Financeiro 452/2011/CDTCE/CGCONV/DGI/SECEX/MI, de 8/8/2011 (peça 2, p.348-356) , tendo em vista a execução parcial do objeto do convênio e sem que as medidas administrativas internas produzissem o resultado esperado, concluiu propondo a adoção das seguintes providências: 
a) aprovar parcialmente a prestação de contas final do convênio pelo valor proporcional de R$ 73.036,35; e não aprovar a prestação de contas final do convênio e determinar a instauração de tomada de contas especial pelo valor de R$ 83.603,32, em desfavor do Sr. Raimundo Cosme Sales Che (CPF XXX.450.778-XX) , ex-prefeito municipal;
b) autorizar o lançamento do valor de R$ 83.603,32 na Conta Diversos Responsáveis do SIAFI, em nome do mencionado ex-gestor municipal; e
c) manter a suspensão do registro de inadimplência do município no SIAFI, em observância à Decisão Judicial proferida pela Excelentíssima Juíza Federal Maízia Seal Carvalho Pamponet (Ofício 687/2009/AGU/PSU-ILHÉUS/SCSS, de 21/10/2009) .
25.	O Diretor de Gestão Interna do MI, em Despacho datado de 10/8/2011, aprovou a instauração da Tomada de Contas Especial, na forma sugerida pelo Parecer Financeiro acima mencionado (peça 2, p.356-358) . 
26.	O Relatório de Tomada de Contas Especial 91/2011, de 26/10/2011 (peça 2, p. 376-384) , após o exame circunstanciado dos autos, concluiu pela instauração da tomada de contas especial nos termos do Parecer Financeiro 452/2011, de 8/8/2011 (peça 2, p.348-356) , em desfavor do Sr. Raimundo Cosme Sales Che. O responsável foi inscrito na Conta Diversos Responsáveis por meio da Nota de Lançamento 2011NL000160, de 26/12/2011 (peça 3, p.374) .
27.	O Relatório de Auditoria 814/2014, de 27/5/2014 (peça 2, p. 398-259) , elaborado pela Secretaria Federal de Controle Interno/CGU-PR, concluiu pela responsabilização do Sr. Raimundo Cosme Sales Che pela importância no valor apurado no Relatório do Tomador das Contas Especial 91/2011 (peça 2, p. 376-384) , sendo as contas, por conseguinte, certificadas como irregulares, nos termos do Cerificado de Auditoria à peça 2, p.402. O ministro supervisor da área emitiu seu Pronunciamento sobre as contas peça 2, p.410, ao tempo em determinou o encaminhamento dos autos ao Tribunal de Contas da União.
Instrução preliminar (TCU) 
28.	O processo, então, foi autuado neste Tribunal. Em primeira instrução (peça 4) constatou-se que o gestor municipal, em todas as fases da análise da prestação de contas do convênio e da instauração da Tomada de Contas Especial, foi devidamente notificado acerca das irregularidades verificadas e dos procedimentos adotados, conforme se depreendem dos expedientes que lhes foram encaminhados, a seguir indicados, o que comprova o atendimento do princípio da ampla defesa e do contraditório, conforme definidos no inciso LV do artigo 5º da Constituição Federal de 1988:
a) Ofício 267/MI, de 20/6/2003, comunicando a prorrogação da vigência para mais 180 dias (peça 1, p.274) ; 
b) Ofício 1136T5/MI, de 3/12/2003, comunicando a prorrogação da vigência para mais 180 dias (peça 1, p. 286) ;
c) Ofício 1290/MI, de 31/12/2003, comunicando a liberação dos recursos do convênio (peça 1, p.304) ;
d) Ofício 084/MI, de 12/2/2004, comunicando a prorrogação da vigência para mais 9 dias, a contar de 19/06/2004 (peça 1, p.310) ;
e) Ofício 3216/CGCONV/DGI/SE/MI, de 30/11/2004, solicitando a apresentação da prestação de contas do convênio, ou a devolução dos recursos recebidos, atualizada na forma da legislação em vigor, sob pena de instauração de processo de Tomada de Contas Especial (peça 1, p.322) ;
f) Ofício 1547/CGCONV/DGI/SE/MI, de 27/09/2006, solicitando a apresentação das peças faltantes na prestação de contas do convênio, ou a devolução da totalidade dos recursos recebidos, atualizado na forma da legislação em vigor (peça 2, p. 104-106) ;
g) Ofício 619/2012/CAPC/CGCONV/DGI/SECEX/MI, de 9/4/2009, solicitando, mais uma vez, a complementação da prestação de contas do convênio ou a devolução dos recursos recebidos (peça 2, p. 144-146) ; e
h) Ofício 119/CAPC/CGCONV/DGI/SECEX/MI, de 19/1/2011, notificado para regularizar a prestação de contas ou devolver a importância glosada em face da execução  parcial do objeto conveniado, atualizada na forma da legislação vigente (peça 2, p.252-254) . 
29.	Porém, ainda nessa instrução vestibular, entendeu-se que a TCE, não preenchia, ainda, condições de se proceder a citação do responsável, tendo em vista que o débito não se achava devidamente quantificado. 
30.	Considerou-se, para isso, que o débito resultou do cálculo dos serviços parcialmente executados no objeto do convênio e cuja metodologia apresentou-se em desacordo com os dados constantes no Plano de Trabalho aprovado pela Sedec/MI (peça 1, p.204-210) , notadamente no que respeita a sua Planilha de Quantitativos (peça 1, p.210) , em face das seguintes constatações:
a) o percentual obtido de 44,26 % na construção da 'Contenção de Alvenaria de Pedra' (item 3.0 da Planilha de Quantitativos) , que corresponde ao valor de R$ 40.720,83, relativamente ao total previsto de R$ 132.684,48, não foi aplicado sobre os demais itens de serviços para a obtenção do valor total dos recursos aplicados;
b) o calculo realizado considerou o valor proporcional da Contenção de Alvenaria de Pedra (44,26% = R$ 40.720,83) e 100% dos demais itens de serviços, a exemplo do item 1.0-Serviços Iniciais da Contenção (R$ 5.449,20) , 2.0-Movimento de Terra da Contenção (R$ 23.686,32) e 4.0-Serviços Complementares (R$ 3.180,00) , totalizando R$ 73.056,35;
c) tal cálculo deveria ter sido realizado aplicando-se a proporção de 44,26% sobre todos os itens de serviços da Planilha, excetuando-se aqueles indivisíveis, como Barracão de Obra (1.1) e Placa de Obra (1.2) . Dessa maneira se obteria o valor de R$ 57.438,24, que corresponde a 34,81 % do total da obra. A tabela abaixo, estruturada em I-Plano de Trabalho e II-Cálculos Efetuados (Relatório de Inspeção e Instrução) , sintetiza o raciocínio acima desenvolvido. 
	I-Plano de Trabalho
	II-Cálculos Efetuados

	Item
	Descrição
	Um.
	Quant.
	P. Uni.
	P. Total
	Rel. Inspeção
	Instrução

	1
	Serviços Preliminares
	**
	*****
	****
	5.449,20
	5.449,20
	*******

	1.1
	Barracão da Obra
	m2
	50,00
	98,00
	4.900,00
	*******
	4.900,00

	1.2
	Placa da Obra
	Um
	1,00
	403,70
	403,70
	*******
	403,70

	1.3
	Locação da Obra
	M
	150,00
	0,97
	145,50
	*******
	61,48

	2
	Movimento de Terra
	**
	*****
	****
	23.683,32
	23.683,32
	10.008,57

	3
	Estrutura (Encosta) 
	m3
	648,00
	204,76
	132.684,48
	40.720,83
	40.720,62

	4
	Serviços Complementares
	***
	*****
	****
	3.180,00
	3.180,00
	1.343,87

	**
	Total
	***
	*****
	*****
	165.000,00
	73.056,35
	57.438,24

	Percentual Executado
	100%
	44,26%
	34,81%

31.	Destacou-se ainda que a Memória de Cálculo do Relatório (Planilha 01) dimensionou o Complemento da Contenção com 4,95 m, quando o mesmo foi mencionado no item 3 - Histórico e Constatações da Inspeção, do mesmo Relatório, no comprimento de 5,39 m. 
32.	Por fim, a instrução também considerou incoerente o cálculo efetuado pelo técnico da Sedec/MI quanto ao volume de contenção de alvenaria de pedra. Ressaltou que fora calculado no montante de 198,87 m3, o que não guardava proporcionalidade com o percentual dos recursos aplicados, de 42,26%. Aduziu que o volume de 198,87 m3 correspondem a 30,70 % do total previsto para ser construído (648,00 m3) , o que deveria redundar em um montante de recursos no valor de R$ 50.655,00, caso a proporcionalidade fosse aplicada. 
33.	A prestação de contas do convênio apresentada pelo ex-gestor municipal, por meio do expediente datado de 5/5/2005 (peça 1, p.337-397 e peça 2, p.4-76) , não logrou ser aprovada pelo concedente em face da ausência dos seguintes elementos:
a) Relatório de Cumprimento do Objeto Conveniado; 
b) Termo de Aceitação Definitiva da Obra; 
c) Despacho Adjudicatório/Homologatório e outros documentos das licitações realizadas; 
d) Fotografias da obra realizada e da cópia da notificação expedida aos partidos políticos, sindicatos e entidades empresariais, nos termos do art. 2° da Lei n.º 9.452/1997.
34.	Quanto aos documentos relativos ao processo licitatório, estes não existem, dado que o processo nunca fora instaurado, conforme afirma o ex-gestor municipal nas justificativas apresentadas ao Coordenador de Prestação de Contas do MI, em resposta ao Ofício 619/2009, item 3 (peça 2, p.160-162) . Quanto aos demais documentos da Prestação de Contas, abaixo indicados, estes demonstram que foram executadas despesas no valor de R$ 165.000,00:
a) Termo do contrato celebrado em 26/02/2004 com a empresa Pavimak - Pavimentação e Locação de Máquinas Ltda. (CNPJ 03.326.806/0001-62) , no valor de R$ 165.000,00 (peça 1, p.369-385) ;
b) Relação de pagamentos (peça 1, p.387) ;
c) Processos de pagamentos:
i) N.º 441: 1ª Medição, no valor de R$ 49.077,68 (peça 1, p.389-397 e peça 2, p.4-6) ;
ii) N.º 635: 2ª Medição, no valor de R$ 49.768,68 (peça 2, p.12-22) ;
iii) 3ª Medição, no valor de R$ 59.840,00 (peça 2, p.24-34) ; e
iv) 4ª Medição, no valor de R$ 6.313,64 (peça 2, p.40-44) .
d) Relação de Bens (peça 2, p.46) ;
e) Execução da Receita e da Despesa (peça 2, p.48) ;
f) Conhecimento da receita;
g) Extrato bancário (peça 2, p.52-68) ;
h) Execução Físico-Financeira (peça 2, p.70) ;
i) Conciliação Bancária (peça 2, p.72) ;
j) Demonstrativo de Rendimentos (peça 2, p.74) ; e
k) Declaração de guarda e conservação dos documentos contábeis (peça 2, p.76) .
Exame dos processos de pagamentos
35.	Ademais, na primeira instrução verificou-se as seguintes ocorrências:
a) P.P. n.º 441, relativo à 1ª Medição, no valor de R$ 49.077,68 [Nota Fiscal n.º 0593, de 10/03/2004 (peça 1, p.395) e Boletim de Medição (peça 2, p.6) ]: quitada por meio do cheque 850.020 (peça 1, p.397 e peça 2, p.4) , depositado na conta da empresa Pavimak no Bradesco, conforme comprovante à peça 1, p.393. 
b) PP.633, relativo à segunda medição, no valor de R$ 49.768,68[NF n.º 0594, de 5/4/2004 (peça 2, p.16) ]: não consta Boletim de Medição, Nota Fiscal e cópia do cheque; deste consta apenas o número: 850.018.
c) PP. 1005, relativo à terceira medição, no valor de R$ 59.840,00 [NF. 595, de 21/05/2004 (peça 2, p.30) , Boletim de medição (peça 2, p.32) e cópia do cheque n.º 850.017]: quitado com o cheque 850.017, depositado na conta da empresa Pavimak no Bradesco, conforme comprovante à peça 2, p.28.  
d) PP. 2658, relativo à quarta e última medição, no valor de R$ 6.313,64 [NF. N.º 647, de 29/12/2004 (peça 2, p.44) ]: não consta Boletim de Medição e cópia do cheque n.º 850.015.
36.	Assim, a instrução inicial considerou que deveria ser realizada diligência ao Banco do Brasil solicitando os extratos bancários da conta específica do convênio e as fotocópias dos cheques 850.015, 850.017, 850.018 e 850.020 utilizados para pagar a empresa executora das obras. Também sugeriu que fosse realizada inspeção com finalidade de averiguar as características físicas do objeto realizado ou a existência de outra obra, supostamente realizada com recursos do convênio e que poderia influenciar na quantificação do débito. A proposta foi aprovada, nos termos do pronunciamento de peça 5.
37.	A diligência ao Banco do Brasil (peça 6) foi efetuada e a instituição bancária encaminhou os documentos requisitados, conforme peças carreadas aos autos às peças 8 e 9.
Segunda instrução dos autos - proposta de citação (peça 10) 
38.	Após a realização de diligência ao Banco do Brasil, os autos foram mais uma vez instruídos. Avaliou-se que não seria cabível a realização de inspeção no local, haja vista que mesmo que se fosse constatada a existência de objeto diverso, não seria possível atestar o nexo de causalidade entre ele e o convênio, já que nas medições, contratos, processos de pagamentos, não havia referência à execução de duas estruturas.
39.	Verificou-se, ainda, que os documentos encaminhados pelo Banco do Brasil trouxeram as seguintes informações quanto aos pagamentos efetuados:
	Cheque
	Valor
	Favorecido
	Data
	Localização

	850020
	49.077,68
	Pavimak Ltda.
	12/03/2004
	Peça 9, p. 1 e 16

	850018
	49.768,69
	Pavimak Ltda.
	06/04/2004
	Peça 9, p. 5 e 16

	850017
	59.840,00
	Pavimak Ltda.
	20/05/2004
	Peça 9, p. 9 e 16

	850015
	6.313,64
	Pavimak Ltda.
	30/12/2004
	Peça 9, p. 13 e 16

40.	Também se constatou que a contrapartida efetuada pela municipalidade, embora depositada em dinheiro, fora a mais que o valor previsto no pacto firmado (R$ 10.000,00 em 20/5/2004 e R$ 5.145,00 em 30/12/2004) , totalizando R$ 15.145,00 (previstos R$ 15.000,00) . Talvez em razão da cobrança de tarifas bancárias, constantes do extrato, não previstas no pacto.
41.	Ressaltou-se ainda que a soma dos pagamentos efetuados à empresa perfaz o total de R$ 165.000,00, conforme previsto contratualmente para realização das obras, coincidindo ainda com o valor do convênio
42.	Com relação ao débito, a instrução de peça 10 fez algumas ressalvas quanto à metodologia utilizada, tanto pelo repassador, quanto a da instrução anterior. O Ministério da Integração calculou o percentual de execução de 44,26%. Para tanto, inseriu na planilha no item Estrutura apenas o volume de alvenaria encontrado. Porém, a forma mais adequada de cálculo deveria ser calculando-se o percentual de execução de alvenaria (198,87/648,00) e aplicado sobre movimento de terra, serviços complementares (30,68%) .
43.	Já o cálculo efetuado na instrução anterior, a tabela com os valores não correspondiam ao percentual de 44,26%. Com isso, para melhor explicitar a realidade da execução física, deveria haver a multiplicação do percentual da alvenaria executada, ou seja, 30,68% para calcular os valores de movimento de terra e serviços complementares.
44.	Assim, foi confeccionada a tabela abaixo que melhor expressaria o percentual executado e os valores de débito:
	Item
	Descrição
	Um.
	Quant.
	P. Uni.
	P. Total
	Rel. Inspeção
	Instrução
	Retificação
 (%) 
	Valores retificados
 (R$) 

	1
	Serviços Preliminares
	**
	*****
	****
	5.449,20
	5.449,20
	*******
	*******
	******

	1.1
	Barracão da Obra
	m2
	50
	98
	4.900,00
	*******
	4.900,00
	100,00
	 4.900,00

	1.2
	Placa da Obra
	un
	1
	403,7
	403,7
	*******
	403,7
	100,00
	403,70

	1.3
	Locação da Obra
	m
	150
	0,97
	145,5
	*******
	61,48
	30,68
	44,64

	2
	Movimento de Terra
	**
	*****
	****
	23.683,32
	23.683,32
	10.008,57
	30,68
	7.266,04

	3
	Estrutura (Encosta) 
	m3
	648
	204,76
	132.684,48
	40.720,83
	40.720,62
	30,68
	40.707,60

	4
	Serviços Complementares
	***
	*****
	****
	3.180,00
	3.180,00
	1.343,87
	30,68
	975,62

	**
	Total
	***
	*****
	*****
	165.000,00
	73.056,35
	57.438,24
	32,91
	R$ 54.297,60

45.	Com isso, entendeu-se que o percentual executado da obra seria de 32,91% e, por consequência, o dano ao erário o equivalente a 67,09% do valor do contrato. Ou, em termos financeiros, R$ 110.698,50 (67,09/100 x R$ 165.000,00) ; em valores históricos. Considerando ainda a proporcionalidade entre os recursos da União e do município, o débito a ser ressarcido nesta tomada de contas especial seria de R$ 100.635,00 (R$ 150.000,00/165.000,00 x R$ 110.698,50) .
46.	Além disso, considerando que foram efetuados pagamentos em datas diversas, opinou-se que o valor histórico deveria ser distribuído de forma proporcional, utilizando-se os valores e as datas de cada um dos pagamentos efetuados.
	Data
	Cheque
	Valor (R$) 
	% relativo ao débito
	Valor do débito (R$) 
	Data

	12/03/2004
	850020
	49.077,68
	29,74
	29.928,85
	12/03/2004

	06/04/2004
	850018
	49.768,69
	30,16
	30.351,52
	06/04/2004

	20/05/2004
	850017
	59.840,00
	36,27
	36.500,32
	20/05/2004

	30/12/2004
	850015
	6.313,64
	3,83
	3.854,32
	30/12/2004

47.	Ademais, para fins de responsabilização, ponderou-se que a responsabilidade solidária cabeira ao ex-prefeito de Piraí do Norte/BA e da empresa executora da obra, a Pavimak - Pavimentação e Locação de Máquinas Ltda.
48.	Assim, foi proposta a citação dos responsáveis para que apresentassem alegações de defesa pelos valores acima elencados.
49.	A proposta foi acolhida pelo Diretor da Subunidade Técnica (peça 11) e pelo Secretário da Secex-BA, que por meio do pronunciamento de peça 12 e, com base na delegação de competência conferida pelo Ministro Relator, encaminhou os autos ao Serviço de Administração da Unidade Técnica para confecção e expedição dos ofícios de citação.
Terceira instrução - proposta de julgamento das contas (peça 22) 
50.	Procedidas as citações determinadas, verificou-se que o Sr. Raimundo Cosme Sales Che não apresentou suas alegações de defesa e, portanto, deveria ser considerado revel.  Já com relação à Pavimak, constatou-se que esta apresentou suas alegações (peça 19) , as quais foram devidamente analisadas.
51.	Da análise dos elementos carreados aos autos, concluiu-se que, ante a revelia do ex-prefeito e inexistindo nos autos elementos que permitam concluir pela ocorrência de boa-fé ou de outros excludentes de culpabilidade em sua conduta, propôs-se que suas contas sejam julgadas irregulares e que o responsável seja condenado em débito. 
52.	Já quanto à Pavimak Ltda., opinou-se pelo acolhimento das suas alegações de defesa, mormente em razão do prejuízo ao exercício da ampla defesa, em razão do longo transcurso do tempo entre os fatos e a citação da empresa.
53. 	A proposta foi endossada pelo Diretor da Subunidade Técnica (peça 23) e pelo Secretário da Secex-BA, o qual, por meio do pronunciamento de peça 25 encaminhou os autos ao Ministério Público junto ao TCU para Parecer Regimental.
Parecer do Ministério Público junto ao TCU (peça 25) 
54.	Por sua vez, o Exmo. Sr. Sergio Ricardo Costa Caribé, Procurador do MP-TCU, manifestou anuência às razões que nortearam a proposta da Secex/BA, porém ponderou que não havia uma perfeita correlação entre o objeto do contrato firmado pela empresa e o objeto do convênio celebrado pela prefeitura, visto que o objeto contratual foi especificado de forma genérica e essencialmente vinculado às 'plantas do projeto aprovado pelas autoridades competentes, assim como, a Proposta da Contratada, memorial descritivo, especificações, orçamentos e cronogramas (...) ' (peça 1, p. 369, e peça 19, p. 25) . 
55.	Com isso, tendo em vista a informação de que o contador da prefeitura informara que parte dos recursos do convênio foi utilizada em obra de contenção em outra localidade do município, é possível que, embora de forma irregular, a responsável tenha executado outros serviços de contenção além daqueles previstos originalmente no plano de trabalho do convênio.
56.	Por fim, manifestou-se de acordo com a proposta da Secex/BA, sugerindo, contudo, que, no lugar do débito apurado pela unidade técnica, o Sr. Raimundo Cosme Sales Che fosse condenado ao pagamento do débito apurado pelo Ministério da Integração Nacional, no valor histórico de R$ 83.603,38.
Despacho do Ministro Relator (peça 28) 
57.	Em Despacho acostado aos autos à peça 28, o Exmo. Sr. Ministro Weder de Oliveira, acompanhou o entendimento do MP/TCU de que, ante a possibilidade de não haver direta relação de proporcionalidade entre todos esses serviços, devam ser adotados, de forma mais conservadora, o percentual de execução calculado pelo engenheiro responsável pela inspeção in loco das obras e, por conseguinte, o débito apurado pelo Ministério da Integração Nacional, no valor histórico de R$ 83.603,38.
58.	No entanto, considerou que o processo ainda não apresentava condições de ser apreciado no mérito, haja vista que remanesciam dúvidas quanto ao que foi executado com os recursos do convênio. Isso porque, considerou não haver clareza quanto à quantificação de débito, haja vista menção no âmbito do processo acerca da execução de outra obra de contenção, com recursos do convênio, o que poderia caracterizar benefício indevido por parte do município.
59.	Dessa forma, o Ministro Relator determinou a citação do município de Piraí do Norte/BA em solidariedade com o Sr. Raimundo Cosme Sales Che pelo valor histórico de R$ 83.603,38, com base nas ponderações do Parquet para o cálculo do débito, registrando ainda que caso se confirme a realização de outra obra com os recursos do convênio, mediante, por exemplo, informações em anotação de responsabilidade técnica (ART) junto ao Crea-BA, deveria a unidade instrutiva examinar a possibilidade de caracterização de desvio de objeto, quando da proposta de mérito.
Quarta instrução - nova citação (peça 29) 
60.	Na seção exame técnico, houve manifestação nos termos dos parágrafos seguintes.
61.	Ante o pronunciamento do Exmo. Sr. Ministro Weder de Oliveira, sugerimos que se dê o prosseguimento do processo com a citação solidária do ex-prefeito Raimundo Cosme Sales Che e do município de Piraí do Norte/BA, pelo valor histórico de R$ 83.603,38, nos moldes delineados pelo Procurador junto ao TCU Exmo. Sr. Ricardo Costa Caribé.
62.	Ressalta-se, entretanto, que há um possível erro quanto às datas, oriundo da análise feita pelo Ministério Público junto ao Tribunal. Apesar de o Douto Procurador concordar que deveriam ser utilizadas as datas dos pagamentos, conforme procedido na citação, quando confeccionou a tabela (peça 25) não foi incluída a data do último pagamento, qual seja, 30/12/2014. Assim, distribuiu o débito pelos pagamentos anteriores (12/03/04, 06/04/04 e 20/05/04) .
63.	Ante esse (sic) inconsistência, é necessário que o valor do débito seja redistribuído também com a data do último pagamento, de forma que expresse, de forma mais precisa, o momento da incidência da atualização monetária, conforme disposto na tabela abaixo:
	Data
	Cheque
	Valor (R$) 
	% relativo ao débito
	Valor do débito (R$) 

	Total
	165.000,00
		83.603,38

	12/03/2004
	850020
	49.077,68
	29,74
	24.863,64

	06/04/2004
	850018
	49.768,69
	30,16
	25.214,78

	20/05/2004
	850017
	59.840,00
	36,27
	30.322,95

	30/12/2004
	850015
	6.313,64
	3,83
	3.202,01

64.	Posto isso, foram propostas novas citações, solidariamente, do Sr. Raimundo Cosme Sales Che (CPF XXX.450.778-XX) , ex-prefeito do município de Piraí do Norte/BA e do município de Piraí do Norte/BA (CNPJ 13.071.220/0001-58) , pela seguinte irregularidade, cuja análise das alegações de defesa constitui o objeto da presente instrução.
a.1) Irregularidade: inexecução parcial do objeto do Convênio 610/2002 (Siafi 481909) , celebrado por intermédio da Secretaria Nacional de Defesa Civil-SEDEC com o município de Piraí do Norte/BA e utilização de parte dos recursos na execução de outro objeto não previsto no pacto firmado em benefício indevido do município;
a.2) Condutas:
a.2.1) Raimundo Cosme Sales Che: não executou o objeto do convênio 610/2002 em sua integralidade;
a.2.2) Município de Piraí do Norte: beneficiou-se de modo indevido dos recursos repassados;
EXAME TÉCNICO
65.	O Sr. Raimundo Cosme Sales Che foi citado por meio do Ofício 467/2019 (peça 35) , AR em 10/4/2019 (peça 37) , todavia, não apresentou alegações de defesa.
66.	O Município de Piraí do Norte foi citado por meio do Ofício 468/2019 (peça 34) , AR em 9/4/2019 (peça 36) , apresentando alegações de defesa juntadas à peça 38.
Da validade das notificações
67.	Preliminarmente, com relação à não apresentação de alegações de defesa pelo Sr. Raimundo Cosme Sales Che, cumpre tecer breves considerações sobre a forma como são realizadas as comunicações processuais no TCU. A esse respeito, destacam-se o art. 179, do Regimento Interno do TCU (Resolução 155, de 4/12/2002) e o art. 4º, inciso III, § 1º, da Resolução TCU 170, de 30 de junho de 2004, in verbis:
Art. 179. A citação, a audiência ou a notificação, bem como a comunicação de diligência, far se-ão:
I - mediante ciência da parte, efetivada por servidor designado, por meio eletrônico, fac-símile, telegrama ou qualquer outra forma, desde que fique confirmada inequivocamente a entrega da comunicação ao destinatário;
II - mediante carta registrada, com aviso de recebimento que comprove a entrega no endereço do destinatário;
III - por edital publicado no Diário Oficial da União, quando o seu destinatário não for localizado
 (...) 
Art. 3º As comunicações serão dirigidas ao responsável, ou ao interessado, ou ao dirigente de órgão ou entidade, ou ao representante legal ou ao procurador constituído nos autos, com poderes expressos no mandato para esse fim, por meio de:
I - correio eletrônico, fac-símile ou telegrama;
II - servidor designado;
III - carta registrada, com aviso de recebimento;
IV - edital publicado no Diário Oficial da União, quando o seu destinatário não for localizado, nas hipóteses em que seja necessário o exercício de defesa'.
Art. 4º. Consideram-se entregues as comunicações:
I - efetivadas conforme disposto nos incisos I e II do artigo anterior, mediante confirmação da ciência do destinatário;
II - realizadas na forma prevista no inciso III do artigo anterior, com o retorno do aviso de recebimento, entregue comprovadamente no endereço do destinatário;
III - na data de publicação do edital no Diário Oficial da União, quando realizadas na forma prevista no inciso IV do artigo anterior.
§ 1º O endereço do destinatário deverá ser previamente confirmado mediante consulta aos sistemas disponíveis ao Tribunal ou a outros meios de informação, a qual deverá ser juntada ao respectivo processo.
 (...) 
68.	Bem se vê, portanto, que a validade da citação via postal não depende de que o aviso de recebimento seja assinado pelo próprio destinatário da comunicação, o que dispensa, no caso em tela, a entrega do AR em 'mãos próprias'. A exigência da norma é no sentido de o Tribunal verificar se a correspondência foi entregue no endereço correto, residindo aqui a necessidade de certeza inequívoca. 
69.	Não é outra a orientação da jurisprudência do TCU, conforme se verifica dos julgados a seguir transcritos:
São válidas as comunicações processuais entregues, mediante carta registrada, no endereço correto do responsável, não havendo necessidade de que o recebimento seja feito por ele próprio (Acórdão 3648/2013-TCU-Segunda Câmara, Relator Ministro JOSÉ JORGE) ;
É prescindível a entrega pessoal das comunicações pelo TCU, razão pela qual não há necessidade de que o aviso de recebimento seja assinado pelo próprio destinatário. Entregando se a correspondência no endereço correto do destinatário, presume-se o recebimento da citação. (Acórdão 1019/2008-TCU-Plenário, Relator Ministro BENJAMIN ZYMLER) ;
As comunicações do TCU, inclusive as citações, deverão ser realizadas mediante Aviso de Recebimento - AR, via Empresa Brasileira de Correios e Telégrafos, bastando para sua validade que se demonstre que a correspondência foi entregue no endereço correto. (Acórdão 1526/2007-TCU-Plenário, Relator Ministro AROLDO CEDRAZ) .
70.	A validade do critério de comunicação processual do TCU foi referendada pelo Supremo Tribunal Federal, nos termos do julgamento do MS-AgR 25.816/DF, por meio do qual se afirmou a desnecessidade da ciência pessoal do interessado, entendendo-se suficiente a comprovação da entrega do 'AR' no endereço do destinatário:
EMENTA: AGRAVO REGIMENTAL. MANDADO DE SEGURANÇA. DESNECESSIDADE DE INTIMAÇÃO PESSOAL DAS DECISÕES DO TRIBUNAL DE CONTAS DA UNIÃO. ART. 179 DO REGIMENTO INTERNO DO TCU. INTIMAÇÃO DO ATO IMPUGNADO POR CARTA REGISTRADA, INICIADO O PRAZO DO ART. 18 DA LEI nº 1.533/51 DA DATA CONSTANTE DO AVISO DE RECEBIMENTO. DECADÊNCIA RECONHECIDA. AGRAVO IMPROVIDO.
O envio de carta registrada com aviso de recebimento está expressamente enumerado entre os meios de comunicação de que dispõe o Tribunal de Contas da União para proceder às suas intimações.
O inciso II do art. 179 do Regimento Interno do TCU é claro ao exigir apenas a comprovação da entrega no endereço do destinatário, bastando o aviso de recebimento simples.
71.	No caso vertente, a citação do responsável se deu em endereço proveniente de pesquisa de endereço realizada pelo TCU, receita federal (peça 33) , e a entrega do ofício citatório nesse endereço ficou comprovada.
72.	Nos processos do TCU, a revelia não leva à presunção de que seriam verdadeiras todas as imputações levantadas contra os responsáveis, diferentemente do que ocorre no processo civil, em que a revelia do réu opera a presunção da verdade dos fatos narrados pelo autor. Dessa forma, a avaliação da responsabilidade do agente não pode prescindir da prova existente no processo ou para ele carreada. 
73.	Ao não apresentar sua defesa, o responsável deixou de produzir prova da regular aplicação dos recursos sob sua responsabilidade, em afronta às normas que impõem aos gestores públicos a obrigação legal de, sempre que demandados pelos órgãos de controle, apresentar os documentos que demonstrem a correta utilização das verbas públicas, a exemplo do contido no art. 93 do Decreto-Lei 200/67: 'Quem quer que utilize dinheiros públicos terá de justificar seu bom e regular emprego na conformidade das leis, regulamentos e normas emanadas das autoridades administrativas competentes.' 
74.	Mesmo as alegações de defesa não sendo apresentadas, considerando o princípio da verdade real que rege esta Corte, procurou-se buscar, em manifestações dos responsáveis na fase interna desta Tomada de Contas Especial, se havia algum argumento que pudesse ser aproveitado a seu favor. Todavia, o responsável permaneceu silente na fase interna da TCE. A única manifestação do responsável na fase interne foi o encaminhamento do expediente de 24/12/2006 (peça 2, p.114-116) , apresentando à Sedec/MI as fotografias das obras executadas, bem como justificativas acerca das peças que deixou de apresentar (peça 2, p.118-122) , mas que não tem conteúdo de defesa referente à TCE.
75.	Dessa forma, o responsável deve ser considerado revel, nos termos do art. 12, §3º, da Lei 8.443/1992, dando-se prosseguimento ao processo.
76.	Vale ressaltar que a pretensão punitiva do TCU, conforme Acórdão 1441/2016-TCU-Plenário, que uniformizou a jurisprudência acerca dessa questão, subordina-se ao prazo geral de prescrição indicado no art. 205 do Código Civil, que é de 10 anos, contado da data de ocorrência da irregularidade sancionada, nos termos do art. 189 do Código Civil, sendo este prazo interrompido pelo ato que ordenar a citação, a audiência ou a oitiva do responsável. No caso em exame, ocorreu a prescrição, uma vez que a liberação dos recursos ocorreu em 30/12/2003 (peça 1, p.300 e 302) e o ato de ordenação da citação ocorreu em 10/4/2019 (peça 37) .
Das alegações de defesa apresentadas pelo Município (peça 38) 
77.	Não faz alegações de mérito, apenas aduz que o processo do Convênio ainda está em poder do poder judiciário aguardando digitalização, em função da ação ajuizada pelo Município, sob o número 0000509-84.2009.8.05.0135, em desfavor do Gestor à época, Sr. Raimundo Sales Ché, tramitando no Tribunal de Justiça do Estado da Bahia, de modo que o Município encontra-se impedido de encaminhar os documentos relativos ao Convênio.
77.1.	Salienta que o Município adotou todas as medidas necessárias que dispunha em seu favor, no sentido de tentar reaver os valores indevidamente gastos pelo Gestor mencionado, todavia, está aguardando decisão judicial nesse sentido.
77.2.	Diante disso, requer que sejam acolhidas 'as razões de defesa, para excluir o Município de qualquer responsabilidade em relação ao débito em questão, pois, o único responsável pela utilização indevida das referidas verbas foi o gestor da época, Sr. Raimundo Sales Che, que deverá ser obrigado a devolver os referidos valores, na Ação de Ressarcimento de nº 0000509-84.2009.8.05.0135, protocolada por este Município, ou, em eventuais ações diretas por parte deste egrégio TCU'.
Análise
78.	O Município foi citado em razão da 'utilização de parte dos recursos na execução de outro objeto não previsto no pacto firmado em benefício indevido do município', portanto, por desvio do objeto.
78.1.	Sobre isso, é pacífica a jurisprudência do TCU que a aplicação de recursos de convênio em objeto distinto do pactuado, mas dentro da mesma finalidade, constitui desvio de objeto, sem imputação de débito, e caracteriza infração grave, sujeita a multa (Acórdão 1541/2007-TCU-Plenário) .
78.2.	Importante destacar que houve citação dos dois responsáveis em razão de desvio do objeto, porém, não está devidamente caracterizado nos autos que tenha ocorrido de fato, consta apenas a informação do técnico da Sedec/MI mencionando a informação prestada pelo Sr. Reynaldo da Silva, contador da prefeitura, de que o convênio contemplou outra obra de contenção na localidade de Beira Rio, na Rua Luís Eduardo Magalhães, segunda travessa da Rua Rui Barbosa, a qual não foi inspecionada em face de não constar no objeto do convênio (peça 2, p. 232) .
78.3.	Foi por conta dessa informação que o Município foi citado pelo TCU.
78.4.	Essa questão não foi tratada nas alegações apresentada pelo Município, sendo que no processo, isto somente foi mencionado nas alegações defesa apresentadas pela empresa Pavimak Ltda., a qual informa que os serviços foram realizados com base em um contrato, o qual não especificava o local certo da execução da obra e que realizou a execução do contrato nos locais indicados pela municipalidade (peça 19) , dando a entender que houve realização de serviços em outros locais que não apenas naquele que constituía o objeto do Convênio.
78.5.	Com efeito, estamos diante de um impasse, qual seja: não está constatado nos autos que tenha havido desvio do objeto, mas existem indícios que isto tenha de fato ocorrido; um deles é a declaração do contador da Prefeitura de que as obras também foram executadas em outro local, mas que o Técnico do Ministério não inspecionou por considerar que não fazia parte do objeto do Convênio, o outro, que também consideramos indício, é a extremamente baixa execução do Convênio medida pelo técnico do Ministério (44,26%) .
78.6.	Além disso, conforme destacado pela unidade técnica (peça 22, p. 12) , o representante da empresa Pavimak Ltda. informou que a obra 'foi realizada com base em um contrato, o qual não especificava o local certo da execução da obra, contudo, o peticionante realizou a execução do contrato nos locais indicados pela municipalidade, sendo descabido questionar o gestor municipal'.
78.7.	Também consta informação na instrução de peça 22, p. 12 que 'um dos poucos elementos apresentados pela Pavimak Ltda., consta cópia do contrato firmado com o município de Pirai do Norte, constata-se que os quantitativos de serviços são os mesmos contidos no projeto original, porém o representante da empresa menciona que parte desses serviços foram efetuados em locais diversos do originalmente previsto'. E mais importante, como mencionado no Despacho do Relator de peça 28: Essa outra obra foi registrada, ainda, no relatório fotográfico da inspeção, de acordo com a menção às fotos 10-12 (peça 2, p. 238) .
78.8.	Diante disso, em função da consideração da verdade material dos fatos, estamos propensos a considerar que realmente ocorreu execução de serviços em outro objeto que não apenas naquele que foi objeto do Convênio, de modo que o débito imputado conforme constou da citação não representa a verdade real dos fatos.
78.9.	No entanto, temos que as obras que possivelmente foram executadas em objeto diverso não constam da inspeção realizada pelo Ministério. Mas isso, a nosso ver, diante dos indícios apresentados, não constituiria um entrave para que consideremos a existência de obras em outro objeto, as quais só não foram inspecionadas por justamente não fazerem parte do objeto do Convênio.
78.10.	Um outro impasse surge daí. Considerando que os serviços foram executados serviços em outro objeto, não está especificado o quantum foi executado, já que não foram inspecionados pelo concedente. Também não é mais possível estabelecer nexo de causalidade caso se opte por determinar ao Ministério uma nova inspeção em virtude do longo tempo decorrido das ocorrências, ano de 2004. 
78.11	Por outro lado, há vários indicativos que somados apontam para o desvio  de objeto na utilização dos recursos do ajuste não direcionados ao objeto deste (vide itens 78.2, 78.5, 78.6, e 78.7 acima) . Esses indícios baseiam-se em declarações de servidor da prefeitura, declaração da empresa, contrato administrativo e fotos em relatório de inspeção.
78.12.	Dessa forma, diante dos indícios apresentados, deve ser considerada a existência de execução de serviços também em outro objeto, mesmo que não seja mais possível estabelecer o quanto foi executado, dado o longo tempo decorrido desde a ocorrência dos fatos.
78.13.	Quanto às alegações de defesa, estas devem ser acolhidas, parcialmente, em virtude de que, mesmo que tenha ocorrido desvio do objeto, não cabe imputação de débito, segundo pacífica jurisprudência do TCU (Acórdão 1541/2007-TCU-Plenário, Acórdão 7830/2010-TCU-Primeira Câmara, dentre outros) .
79.	Destarte, deve ser afastada a imputação de débito com o consequente julgamento das contas do Sr. Raimundo Cosme Sales Che regulares com ressalva, pois não é mais possível que se estabeleça quantificação de débito, caso exista, nem mesmo por estimativa, e julgamento regulares das contas dos demais responsáveis.
80.	Informa-se que não foi encontrado débito imputável ao responsável, Sr. Raimundo Cosme Sales Che, em outros processos em tramitação no Tribunal
CONCLUSÃO
81.	Tendo em vista que o exame das ocorrências que ensejaram a instauração da presente tomada de contas especial evidenciou a impossibilidade de cálculo do débito imputado na presente TCE, ou até mesmo sua real existência, cabe propor o julgamento das contas regulares com ressalva do Sr. Raimundo Cosme Sales Che (CPF XXX.450.778-XX) e regulares as contas da empresa Pavimak - Pavimentação e Locação de Máquinas Ltda. (CNPJ 03.326.806/0001-62) e do Município de Piraí do Norte/BA (CNPJ 13.071.220/0001-58) .
PROPOSTA DE ENCAMINHAMENTO
64.	Diante do exposto, submetemos os autos à consideração superior, propondo:
	a) considerar revel, o Sr. Sr. Raimundo Cosme Sales Che (CPF XXX.450.778-XX) , ex-prefeito do município de Piraí do Norte/BA;
	b) acolher as alegações de defesa apresentadas pelo Município de Piraí do Norte/BA (CNPJ 13.071.220/0001-58) ;
	c) julgar regulares com ressalva as contas do Sr. Raimundo Cosme Sales Che (CPF XXX.450.778-XX) , ex-prefeito do município de Piraí do Norte/BA, dando-lhe quitação, com fundamento nos arts. 1º, inciso I, 16, inciso II, 18 e 23, inciso II, da Lei 8.443/1992, c/c os arts. 1º, inciso I, 208 e 214, inciso II, do Regimento Interno;
	d) julgar regulares as contas da empresa Pavimak - Pavimentação e Locação de Máquinas Ltda. (CNPJ 03.326.806/0001-62) e do Município de Piraí do Norte/BA (CNPJ 13.071.220/0001-58) , dando-lhes quitação plena, com fundamento nos arts. 1º, inciso I, 16, inciso I, 17 e 23, inciso I, da Lei 8.443/1992 c/c os arts. 1º, inciso I, 207 e 214, inciso I, do Regimento Interno;
	e) enviar cópia do Acórdão que vier a ser proferido ao Ministério do Desenvolvimento Regional e aos responsáveis, para ciência, informando que a presente deliberação, acompanhada do Relatório e do Voto que a fundamenta, está disponível para a consulta no endereço www.tcu.gov.br/acordaos, além de esclarecer que, caso requerido, o TCU poderá fornecer sem custos as correspondentes cópias, de forma impressa."
O titular da Secex/TCE divergiu do encaminhamento acima transcrito, propondo excluir da relação processual a sociedade empresária Pavimak Pavimentação e Locação de Máquinas Ltda. e o município de Piraí do Norte/BA, considerar revel o Sr. Raimunndo Cosme Sales Ché, julgando suas contas irregulares, com imputação de débito no valor total de R$ 83.603,38, conforme trechos transcritos do pronunciamento de peça 41:
"6.	O ponto crucial que determina o desfecho do presente processo é a confirmação da realização de outra obra com recursos do ajuste, mediante informações em anotação de responsabilidade técnica (ART) junto ao Crea-BA, conforme orientou o Relator, ou por intermédio de outro documento que nos permita concluir nesse sentido.
7.	Nesse contexto, não se identificou, nos autos, elementos que formem a convicção de que houve aplicação dos recursos do Convênio 610/2002 em outras obras.
8.	Meras declarações de servidor do município ou da empresa contratada não são suficientes para caracterizar essa situação, pois o TCU não pode formar convicção acerca de gestão de recursos públicos calcado tão somente nas declarações dos responsáveis sem a devida comprovação por meio de documentos (Acórdão 1001/2011-TCU-Plenário, Relator Ministro Valmir Campelo) .
9.	A fragilidade na descrição do objeto do contrato celebrado para a execução do Convênio 610/2002, que não especificava o local certo da execução da obra, também não é evidência suficiente para caracterizar o desvio de objeto.
10.	Por fim, é baixa a força probatória das fotografias, porquanto comprovam a realização do objeto, mas não revelam, efetivamente, a origem dos recursos aplicados (Acórdão 4069/2010-TCU-Primeira Câmara, Relator Ministro Valmir Campelo; Acórdão 1318/2014-TCU-Primeira Câmara, Relator Ministro José Múcio Monteiro) .
11.	Dessa forma, não há como afirmar que houve desvio de objeto na aplicação dos recursos do Convênio 610/2002, e essa situação poderia ser melhor esclarecida pelo responsável Raimundo Cosme Sales Che, que preferiu permanecer silente.
12.	Aliás, chama a atenção a postura do responsável Raimundo Cosme Sales Che, que sempre escolheu o silêncio nas 2 vezes em que foi chamado para se manifestar, nas citações realizadas pelo Tribunal, o que dificulta sobremaneira caracterizar a ocorrência de desvio de objeto no âmbito do Convênio 610/2002.
13.	Ademais, as alegações de defesa apresentadas pelo município de Piraí do Norte/BA pouco contribuíram para elucidar essa questão, pois se resumiu a esclarecer que adotou as medidas necessárias ao impetrar Ação de Ressarcimento no âmbito do Poder Judiciário.
14.	Nesse contexto, afasta-se a possibilidade de ter ocorrido desvio de objeto na execução do Convênio 610/2002, em razão da ausência de evidências consistentes e robustas para a sua devida caracterização.
15.	Verificou-se também que o responsável Raimundo Cosme Sales Che não logrou comprovar a boa e regular aplicação dos recursos. E, instado a se manifestar, optou pelo silêncio, configurando a revelia, nos termos do § 3º, do art. 12, da Lei 8.443/1992.
16.	Tendo em vista que não constam dos autos elementos que permitam reconhecer a boa-fé do responsável, sugere-se que as suas contas sejam julgadas irregulares, nos termos do art. 202, § 6º, do RI/TCU, com a imputação do débito atualizado monetariamente e acrescido de juros de mora, nos termos do art. 202, §1º do RI/TCU, descontado o valor eventualmente recolhido.
17.	Quanto à composição do débito a ser imputado ao responsável, entende-se que deve ser composto dos últimos pagamentos efetuados à empresa contratada, obtido do extrato da conta específica do ajuste (peça 9) , até o limite de R$ 83.603,38, o que ainda é mais benéfico ao responsável, o que dispensaria a necessidade de se promover nova citação.
18.	Dessa forma, o débito será formado da seguinte forma:
	Data de ocorrência
	Valor histórico (R$) 

	30/12/2004
	  6.313,64

	20/5/2004
	59.840,00

	6/4/2004
	17.449,74

19.	Em razão de já ter ocorrido a prescrição da pretensão punitiva, deixa-se de propor a aplicação de multa ao responsável.
20.	Ademais, ratifica-se o posicionamento adotado pela Sec-BA (peça 22) , em relação à exclusão de responsabilidade da sociedade empresária Pavimak Pavimentação e Locação de Máquinas Ltda., o que foi confirmado pelo MP/TCU (peça 25) e pelo próprio Relator, quando não determinou a sua citação (peça 28) .
21.	Por fim, entende-se pela exclusão da responsabilidade do município de Piraí do Norte/BA, em razão de não ter sido comprovado que o município se beneficiou indevidamente da aplicação irregular dos recursos do Convênio 610/2002.
22.	Diante do exposto, propõe-se:
a)	excluir da relação processual a sociedade empresária Pavimak Pavimentação e Locação de Máquinas Ltda. (CNPJ 03.326.806/0001-62) e o Município de Piraí do Norte/BA (CNPJ 13.071.220/0001-58) ;
b)	considerar revel o responsável Raimundo Cosme Sales Che (CPF XXX.450.778-XX) , para todos os efeitos, dando-se prosseguimento ao processo, com fulcro no art. 12, § 3º, da Lei 8.443/1992;
c)	julgar irregulares, nos termos dos arts. 1º, inciso I, 16, inciso III, alíneas 'b' e 'c', da Lei 8.443/1992, c/c os arts. 19 e 23, inciso III, da mesma Lei, as contas do responsável Raimundo Cosme Sales Che (CPF XXX.450.778-XX) , condenando-o ao pagamento das importâncias a seguir especificadas, atualizadas monetariamente e acrescidas dos juros de mora, calculadas a partir das datas discriminadas até a data da efetiva quitação do débito, fixando-lhe o prazo de quinze dias, para que comprove, perante o Tribunal, o recolhimento das referidas quantias aos cofres do Tesouro Nacional, nos termos do art. 23, inciso III, alínea 'a', da citada lei, c/c o art. 214, inciso III, alínea a, do Regimento Interno;  
Débitos relacionados ao responsável Raimundo Cosme Sales Che (CPF 955.450.778 04) :
	Data de ocorrência
	Valor histórico (R$) 

	30/12/2004
	  6.313,64

	20/5/2004
	59.840,00

	6/4/2004
	17.449,74

d)	autorizar, desde logo, a cobrança judicial das dívidas, caso não atendida a notificação, na forma do disposto no art. 28, inciso II, da Lei 8.443/1992;
e)	autorizar também, desde logo, se requerido, com fundamento no art. 28, inciso I, da Lei 8.443/1992, c/c o art. 217, §§ 1º e 2º do Regimento Interno, o parcelamento das dívidas em até 36 parcelas, incidindo, sobre cada parcela, corrigida monetariamente, os correspondentes acréscimos legais, fixando-lhe o prazo de quinze dias, a contar do recebimento da notificação, para comprovar, perante o Tribunal, o recolhimento da primeira parcela, e de trinta dias, a contar da parcela anterior, para comprovar o recolhimento das demais parcelas, devendo incidir, sobre cada valor mensal, atualizado monetariamente, os juros de mora devidos, no caso do débito, na forma prevista na legislação em vigor, alertando o responsável de que a falta de comprovação do recolhimento de qualquer parcela importará o vencimento antecipado do saldo devedor, nos termos do § 2º do art. 217 do Regimento Interno deste Tribunal; 
f)	enviar cópia do Acórdão a ser prolatado, bem como do Relatório e do Voto que o fundamentarem à Procuradoria da República no Estado da Bahia, nos termos do § 3º do art. 16 da Lei 8.443/1992, c/c o § 7º do art. 209 do Regimento Interno/TCU, para adoção das medidas cabíveis;
g)	enviar cópia do Acórdão que vier a ser proferido ao responsável, para ciência, informando que a presente deliberação, acompanhada do Relatório e do Voto que a fundamenta, está disponível para a consulta no endereço www.tcu.gov.br/acordaos, além de esclarecer que, caso requerido, o TCU poderá fornecer sem custos as correspondentes cópias, de forma impressa."
O MP/TCU, representado pelo procurador Sérgio Ricardo Costa Caribé, discordou em parte da proposta unidade instrutiva, conforme ponderações a seguir reproduzidas (peça 42) :
"5.	Em minha primeira manifestação nos autos (peça 25) , anui às razões que nortearam a proposta da Secex/BA, sem prejuízo de apresentar algumas considerações e ressalva, notadamente quanto ao débito apurado nos autos.
6.	Conforme registrei naquela oportunidade, com base em inspeção técnica in loco realizada em 12/1/2010 por solicitação da Secretaria Nacional de Defesa Civil do Ministério da Integração Nacional, 'foi observado que os dados de levantamento como extensão e volume do muro de contenção, não estão em conformidade com as informações contidas no projeto aprovado, sendo a obra executada a menor...', no percentual de apenas 44,26 % (peça 2, p. 226, 228, 232 e 234, grifos do original) .
7.	Em reforço à constatação de que os recursos repassados à prefeitura não foram integralmente aplicados no objeto originalmente pactuado, o engenheiro responsável pela inspeção técnica observou, em seu relatório, que 'o Servidor Público do Município Reynaldo da Silva (Contador da Prefeitura Municipal de Piraí do Norte-BA [que presenciou a realização da inspeção (peça 2, p. 230) ]) , informou que o referido Convênio contemplou outra obra de contenção na localidade de Beira Rio, na Rua Luís Eduardo Magalhães, Segunda Travessa Ruy Barbosa, contudo a mesma [obra] não faz parte do Objeto do Convênio [e sua suposta execução não foi sequer mencionada na prestação de contas]' (peça 2, p. 232, grifos do original) .
8.	Dessa forma, com base no percentual de execução de 44,26%, bem como considerando a proporcionalidade entre os recursos federais e municipais efetivamente aplicados no objeto do convênio, os técnicos do Ministério da Integração Nacional apuraram um débito no valor histórico de R$ 83.603,38 (peça 2, p.  240, 352 e 354-358) . 
9.	Todavia, a Secex/BA havia discordado do método de cálculo utilizado pelo engenheiro responsável pela inspeção técnica. Conforme observado pela unidade técnica, para o cálculo do percentual de 44,26%, o engenheiro 'inseriu na planilha no item Estrutura apenas o volume de alvenaria encontrado...', ou seja 198,87 m3 (peças 2, p. 228 e 232, e 22, p. 8) , considerando os demais itens integralmente executados. Ocorre que, segundo a Secex/BA, 'a forma mais adequada de cálculo deveria ser calculando-se o percentual de execução de alvenaria (198,87/648,00) e aplicando [também] sobre movimento de terra, serviços complementares...' (peça 22, p. 8) . Com isso, a unidade instrutiva apurou um débito histórico de R$ 100.635,01 (peça 22, p. 8 e 13) , maior do que aquele calculado na fase interna desta TCE.
10.	No entanto, em linha com o raciocínio utilizado pela Secex/BA, o percentual de inexecução dos serviços de locação de obra, movimento de terra e serviços complementares corresponderia necessariamente ao mesmo percentual de inexecução - efetivamente apurado pelo engenheiro civil - do serviço de alvenaria. Ante a possibilidade de não haver direta relação de proporcionalidade entre todos esses serviços, externei naquele primeiro parecer que, ao contrário do que foi alvitrado pela unidade técnica, deveriam ser adotados, de forma mais conservadora, o percentual de execução calculado pelo engenheiro responsável pela inspeção in loco das obras e, por conseguinte, o débito apurado pelo Ministério da Integração Nacional, no valor histórico de R$ 83.603,38.
11.	Como o referido débito seria imputado tão somente ao ex-prefeito, informei que deveria ter sido utilizada, para fins de incidência de juros e correção monetária, a data de crédito dos recursos na conta específica do convênio, ocorrido em 7/1/2004 (peça 2, p. 52) , nos termos do art. 9º, inciso I, da Instrução Normativa - TCU nº 71/2012. A despeito disso, concordei em adotar as datas discriminadas no ofício citatório enviado ao responsável, uma vez que lhe seriam mais favoráveis (peça 13) .
12.	Com relação à sociedade empresária, a Secex/BA havia proposto acolher suas alegações de defesa 'mormente quanto ao prejuízo ao exercício da ampla defesa, em razão do longo transcurso do tempo entre os fatos e a citação da empresa' (peça 22, p. 13) . De fato, motivada por débito configurado no exercício de 2004, a citação da responsável foi autorizada somente em 16/1/2018 (peça 12) , mais de 13 anos após a ocorrência dos fatos irregulares e sem qualquer notificação anterior da sociedade empresária pelo órgão concedente. 
13.	Não bastasse isso, surgiram dúvidas a respeito de sua responsabilidade pelo débito decorrente da inexecução parcial do objeto do convênio. Conforme destacado pela unidade técnica (peça 22, p. 12) , o representante da empresa informara que a obra 'foi realizada com base em um contrato, o qual não especificava o local certo da execução da obra, contudo, o peticionante realizou a execução do contrato nos locais indicados pela municipalidade, sendo descabido questionar o gestor municipal' (peça 19, p. 9-10) .
14.	Observei que não havia perfeita correlação entre o objeto do contrato firmado pela empresa e o objeto do convênio celebrado pela prefeitura, visto que o objeto contratual foi especificado de forma genérica e essencialmente vinculado às 'plantas do projeto aprovado pelas autoridades competentes, assim como, a Proposta da Contratada, memorial descritivo, especificações, orçamentos e cronogramas...' (peças 1, p. 369, e 19, p. 25) . Com isso, tendo em vista a informação de que o contador da prefeitura informara que parte dos recursos do convênio foi utilizada em obra de contenção em outra localidade do município, é possível que a responsável tenha executado outros serviços de contenção além daqueles previstos originalmente no plano de trabalho do convênio.
15.	Com essas considerações e ressalva quanto ao valor do débito, manifestei-me de acordo com a proposta da Secex/BA (peças 22, p. 13-14, 23 e 24) , sugerindo, contudo, que, no lugar do débito apurado pela unidade técnica, o Sr. Raimundo Cosme Sales Che fosse condenado ao pagamento da quantia total de R$ 83.603,38 (peça 25, p. 3) .
16.	Submetidos os autos à sua apreciação, embora tendo concordado com o entendimento deste Parquet especializado quanto à adoção, de forma mais conservadora, do débito apurado pelo Ministério da Integração Nacional, no valor histórico de R$ 83.603,38, o eminente relator considerou que remanesceriam dúvidas quanto ao que foi executado com os recursos do convênio. Isso porque, conforme explicado pelo relator, 'há fortes indícios de que os recursos do convênio foram utilizados para a execução de outra obra no município, situação que caracteriza o benefício municipal' (peça 28, p. 10) . Diante disso, foi determinada a citação do Município de Piraí do Norte/PA, solidariamente com o ex-prefeito, pelo débito no valor histórico de R$ 83.603,38.
17.	Em atendimento à determinação de V. Exa., a Secex/BA promoveu a citação do município, em solidariedade com o Sr. Raimundo Cosme Sales Che, em razão do referido débito, decorrente da 'inexecução parcial do objeto do Convênio (...) e utilização de parte dos recursos na execução de outro objeto não previsto no pacto firmado em benefício indevido do município' (peças 34, p. 1 e 4, 35, p. 1 e 4, 36 e 37, grifei) . 
18.	No entanto, novamente o ex-prefeito deixou de oferecer sua defesa (peças 33, 35 e 37) . Apenas o município apresentou suas alegações de defesa (peça 38) .
19.	Após analisar e acolher as alegações do município, a Secretaria de Controle Externo de Tomada de Contas Especial (Secex-TCE) propôs, entre outras medidas, julgar regulares com ressalva as contas do Sr. Raimundo Cosme Sales Che, dando-lhe quitação, e regulares as contas da sociedade empresária Pavimak Pavimentações e Locação de Máquinas Ltda. e do Município de Piraí do Norte/BA, dando-lhes quitação plena (peças 39, p. 16, 40 e 41) .
20.	Dissinto parcialmente da proposta apresentada pela unidade técnica, especialmente quanto ao afastamento do débito inicialmente atribuído ao ex-prefeito.
21.	Em apertada síntese de sua instrução técnica, a Secex-TCE concluiu 'que o exame das ocorrências que ensejaram a instauração da presente tomada de contas especial evidenciou a impossibilidade de cálculo do débito imputado na presente TCE, ou até mesmo sua real existência' (peça 39, p. 15) . Isso porque, diante dos indícios suscitados com base 'em declarações de servidor da prefeitura, declaração da empresa, contrato administrativo e fotos em relatório de inspeção', a unidade técnica estaria propensa 'a considerar que realmente ocorreu execução de serviços em outro objeto que não apenas naquele que foi objeto do Convênio, de modo que o débito imputado conforme constou da citação não representa a verdade real dos fatos' (peça 39, p. 15) .
22.	Com as devidas vênias, tal argumentação não se mostra suficiente para afastar o débito inicialmente atribuído ao ex-prefeito. A citação solidária do município foi autorizada pelo relator em razão da existência de indícios de que foram executados serviços em outras localidades com os recursos do convênio, mas também de que o ente federado teria se beneficiado desses serviços não previstos no objeto do convênio. 
23.	No entanto, mesmo que fosse comprovada a aplicação dos recursos do convênio em outras obras não previstas pelo ajuste - o que não se comprovou nem após as últimas medidas com vistas ao saneamento dos autos -, ainda restaria demonstrar o real benefício auferido pelo município com o suposto desvio de objeto. Somente nessa hipótese, em que resta comprovado o benefício à comunidade, é que seria possível avaliar o eventual afastamento do débito originalmente atribuído ao ex-prefeito, conforme se infere da jurisprudência deste Tribunal, a exemplo dos Acórdão 3541/2018-TCU-Segunda Câmara, 5.735/2016-1ª Câmara, 7.102/2014-2ª Câmara e 7.830/2010-1ª Câmara, entre outros. 
24.	Além disso, é importante observar que o principal interessado e mais apto a demonstrar a aplicação dos recursos em benefício da comunidade - ainda que em obras não previstas inicialmente pelo convênio -, seria o Sr. Raimundo Cosme Sales Che, gestor a quem foram confiados os recursos em questão e que, em mais de uma vez, permaneceu silente frente aos chamados desta respeitada Corte de Contas. 
25.	Os indícios em discussão, embora tenham fragilizado a responsabilização da sociedade empresária contratada pela prefeitura, não socorrem o gestor a quem, por força do que dispõe o art. 70, parágrafo único, da Constituição Federal, compete prestar contas da integralidade das verbas federais recebidas, cabendo-lhe o ônus da prova quanto à boa e regular aplicação dos recursos por ele geridos. Tal entendimento está consolidado nesta Corte de Contas, conforme se verifica nos Acórdão 1577/2014-TCU-Segunda Câmara, 6.716/2015-TCU-1ª Câmara, 9.254/2015-TCU-2ª Câmara, 9.820/2015-TCU-2ª Câmara e 659/2016-TCU-2ª Câmara.
26.	Por fim, para fins de incidência de juros e atualização monetária do débito atribuído ao responsável no último ofício citatório, a Secex/BA, no lugar dos valores e datas anteriormente indicados por este Parquet especializado - que já eram bem conservadores -, considerou os valores, de forma proporcional, e as respectivas datas dos pagamentos à empresa - incluindo o último pagamento no valor de R$ 6.313,64, em 30/12/2004 (peça 29, p. 10) . Com isso, adotou-se uma discriminação do débito em parcelas ainda mais favoráveis ao responsável. 
27.	De fato, diante da nova oportunidade de citação, deveria ter sido utilizada a data de crédito dos recursos na conta específica do convênio, ocorrido em 7/1/2004 (peça 2, p. 52) , nos termos do art. 9º, inciso I, da Instrução Normativa - TCU nº 71/2012. A despeito disso, para fins de eventual condenação em débito do ex-prefeito, volto a concordar em adotar as datas discriminadas no último ofício citatório enviado ao responsável, uma vez que lhe são ainda mais favoráveis e não se vislumbra diferença impactante no cômputo total da dívida (peça 35, p. 4) .
28.	Ante o exposto, quanto ao mérito das presentes contas e sem prejuízo das medidas com vistas à autorização da cobrança judicial da dívida e encaminhamento da deliberação a ser proferida ao Procurador-Chefe da Procuradoria da República no Estado da Bahia, este membro do Ministério Público de Contas junto ao TCU propõe excluir a responsabilidade da Pavimak Pavimentações e Locação de Máquinas Ltda., julgar regulares as contas do Município de Piraí do Norte/BA, considerar revel o Sr. Raimundo Cosme Sales Che e julgar irregulares suas contas com fundamento no art. 16, inciso III, alínea 'c', da Lei 8.443/1992, condenando-o ao pagamento das quantias a seguir especificadas, atualizadas monetariamente e acrescidas de juros de mora, calculados a partir das datas discriminadas até a data dos recolhimentos, na forma prevista na legislação em vigor:
	Valor original (R$) 
	Data de ocorrência

	3.202,01
	30/12/2004

	30.322,95
	20/5/2004

	25.214,78
	6/4/2004

	24.863,64
	12/3/2004"

É o relatório.

8.1. Oberdan Trindade Valdez (37180/OAB-BA) e outros, representando Pavimak Pavimentação e Locação de Máquinas Ltda.

Procurador Sérgio Ricardo Costa Caribé.

TOMADA DE CONTAS ESPECIAL. MINISTÉRIO DA INTEGRAÇÃO NACIONAL. CONVÊNIO 610/2002. EXECUÇÃO PARCIAL. CITAÇÃO SOLIDÁRIA DO EX-PREFEITO COM MUNICÍPIO DE PIRÁI DO NORTE/BA. NÃO COMPROVAÇÃO DE DESVIO DE OBJETO. EXCLUSÃO DA RELAÇÃO PROCESSUAL DO MUNICÍPIO E DA EMPRESA CONTRATA. CONTAS IRREGULARES. PRESCRIÇÃO PUNITIVA. DÉBITO SEM MULTA.

TOMADA DE CONTAS ESPECIAL (TCE)

Secretaria de Controle Externo de Tomada de Contas Especial (Secex-TCE).

Trata-se de tomada de contas especial instaurada pela Coordenação de Contabilidade do Ministério da Integração Nacional (MI) em desfavor do Sr. Raimundo Cosme Sales Ché, ex-prefeito de Piraí do Norte/BA, gestão 2001-2004, em decorrência da inexecução parcial do objeto do convênio 610/2002 (Siafi 481909) , celebrado por intermédio da Secretaria Nacional de Defesa Civil-Sedec.
O convênio teve como objeto a construção de "Contenção de Encostas de Alvenaria Argamassada na Rua Rui Barbosa", na sede do município, com altura média de 3,00 m e 1,40 m de base, na extensão de 150,00 m, totalizando um volume construído de 648,00 m3 ao custo total de R$ 165.000,00, sendo R$ 150.000,00 de recursos federais e R$ 15.000,00 a título de contrapartida.
O relatório de tomada de contas especial 91/2011[footnoteRef:2], de 26/10/2011, concluiu pela instauração da tomada de contas especial pelo valor de R$ 83.603,32, em desfavor do Sr. Raimundo Cosme Sales Ché, considerando que o relatório de inspeção técnica da Sedec/MI, de 11/3/2010, sugeriu a aprovação parcial da execução física do convênio em 44,26%. [2:  Peça 2, p. 376-384] 
No âmbito desta Corte, foi realizada inicialmente a citação solidária do ex-prefeito de Piraí do Norte/BA e da empresa executora da obra, a Pavimak - Pavimentação e Locação de Máquinas Ltda., pelo valor do débito ajustado em R$ 100.635,00, com base na metodologia de cálculo apresentada na instrução de peça 10 (utilização do percentual de execução de alvenaria - 198,87/648,00 - e aplicado também sobre movimento de terra, serviços complementares) .
Procedidas as citações, o Sr. Raimundo Cosme Sales Ché não se manifestou e a empresa Pavimak apresentou suas alegações de defesa (peça 19) .
Analisados os elementos carreados aos autos, a unidade instrutiva, então Secex-BA, propôs considerar revel o ex-prefeito, julgar suas contas irregulares, com condenação em débito, e acolher as alegações de defesa da empresa Pavimak, em razão do longo transcurso de tempo entre os fatos e sua citação (mais de 13 anos) .
O MP/TCU, representado pelo procurador Sérgio Ricardo Costa Caribé, anuiu às razões que nortearam a proposta da Secex-BA, sem prejuízo de apresentar considerações e ressalva, notadamente quanto ao débito apurado nos autos. Sugeriu que, no lugar do valor apurado pela unidade técnica, o Sr. Raimundo Cosme Sales Ché fosse condenado ao pagamento do débito apurado pelo Ministério da Integração Nacional, no valor histórico de R$ 83.603,38, ante a possibilidade de não haver direta relação de proporcionalidade de inexecução entre todos esses serviços considerados para o cálculo do dano.
Por meio do despacho de peça 28, acompanhei o entendimento do Parquet, no sentido de adotar, de forma mais conservadora, o percentual de execução calculado pelo engenheiro responsável pela inspeção in loco das obras e, por conseguinte, o débito apurado pelo Ministério da Integração Nacional.
Destaquei, contudo, que o processo ainda não apresentava condições de ser apreciado no mérito, pois remanesciam dúvidas quanto ao que foi executado com os recursos do convênio, ante os fortes indícios obtidos dos autos de que parte dos recursos do convênio foram utilizados para a execução de outra obra no município, situação que poderia caracterizar desvio de objeto e benefício municipal.
Determinei, assim, a citação do município de Piraí do Norte/BA em solidariedade com o Sr. Raimundo Cosme Sales Ché pelo valor histórico de R$ 83.603,38, com base nas ponderações do Parquet para o cálculo do débito.
A unidade instrutiva realizou novas citações do Sr. Raimundo Cosme Sales Ché e do município de Piraí do Norte/BA, pela "inexecução parcial do objeto do Convênio 610/2002 (Siafi 481909) , celebrado por intermédio da Secretaria Nacional de Defesa Civil-SEDEC com o município de Piraí do Norte/BA e utilização de parte dos recursos na execução de outro objeto não previsto no pacto firmado em benefício indevido do município".
Devidamente notificados, apenas o município apresentou alegações de defesa.
Analisadas as alegações apresentadas pelo município de Piraí do Norte/BA, o auditor instrutor[footnoteRef:3] destacando a "impossibilidade de cálculo do débito imputado na presente TCE, ou até mesmo sua real existência", consignou proposta no sentido de considerar revel o Sr. Raimundo Cosme Sales Ché, acolher as alegações de defesa do município, julgar regulares com ressalvas as contas do ex-prefeito  e regulares as contas da empresa Pavimak - Pavimentação e Locação de Máquinas Ltda. e do município de Piraí do Norte/BA. [3:  Peça 39.] 
O titular da Secretaria de Controle Externo de Tomada de Contas Especial (Secex-TCE) [footnoteRef:4], entretanto, divergiu do encaminhamento acima referido e propôs a exclusão da responsabilidade do município de Piraí do Norte/BA - em razão de não ter sido comprovado que o município se beneficiou indevidamente da aplicação irregular dos recursos do convênio 610/2002 -, e da empresa Pavimak Pavimentação e Locação de Máquinas Ltda; considerar revel o Sr. Raimundo Cosme Sales Ché, e julgar irregulares suas contas, com condenação em débito. [4:  Peça 41.] 
Por seu turno, o representante do MP/TCU, no mesmo sentido que o titular da unidade, discordou da proposta do auditor instrutor em relação ao afastamento do débito inicialmente atribuído ao ex-prefeito. Propõe excluir a responsabilidade da Pavimak Pavimentações e Locação de Máquinas Ltda., julgar regulares as contas do município de Piraí do Norte/BA, considerar revel o Sr. Raimundo Cosme Sales Ché e julgar irregulares suas contas com fundamento no art. 16, III, "c", da Lei 8.443/1992, condenando-o ao pagamento do débito no valor de R$ 83.603,38.
II
Acolho a proposta do titular da Secex-TCE, com a qual concordou em grande parte o MP/TCU, conforme considerações que passo a tecer.
Em relação ao dano, destaquei inicialmente[footnoteRef:5] que não havia clareza quanto à quantificação de débito nesta tomada de contas especial. Transcrevo trechos do exame realizado naquele momento: [5:  Despacho de peça 28.] 
"11. Compulsando os autos, verifico que consta do relatório de inspeção 20/2010 da Sedec/MI, que concluiu pela execução parcial do objeto, a seguinte informação (peça 2, p. 232) :
'o Servidor Público do Município Reynaldo da Silva (Contador da Prefeitura Municipal de Piraí do Norte-BA) , informou que o referido Convênio contemplou outra obra de contenção na localidade de Beira Rio, na Rua Luís Eduardo Magalhães, Segunda Travessa Ruy Barbosa, contudo a mesma não faz parte do Objeto do Convênio.' (grifei) 
12.	Essa outra obra foi registrada, ainda, no relatório fotográfico da inspeção, de acordo com a menção às fotos 10-12 (peça 2, p. 238) .  
13.	Conforme destacado pelo Parquet, o representante legal da empresa também se manifestou nesse sentido, argumentando que a obra 'foi realizada com base em um contrato, o qual não especificava o local certo da execução da obra, contudo, o peticionante realizou a execução do contrato nos locais indicados pela municipalidade, sendo descabido questionar o gestor municipal' (grifei) (peça 19, p. 9-10) ."
Dessa forma, considerando a possibilidade de ocorrência de desvio de objeto e benefício da municipalidade, determinei citação solidária do município de Piraí do Norte/BA com o Sr. Raimundo Cosme Sales Ché, pelo valor histórico de R$ 83.603,38, com base nas ponderações do Parquet para o cálculo do débito.
Devidamente citados, apenas o município apresentou alegações de defesa, mas não se manifestou em relação à realização de obras em outra localidade e não trouxe alegações de mérito.
O município, conforme destacado pela unidade instrutiva, apenas argumentou que o processo do convênio ainda está na esfera do Poder Judiciário aguardando digitalização, em função da ação ajuizada pelo município[footnoteRef:6], em desfavor do gestor à época, Sr. Raimundo Sales Ché, tramitando no Tribunal de Justiça do Estado da Bahia, de modo que o município se encontrava impedido de encaminhar os documentos relativos ao convênio. Além disso, informou que adotou todas as medidas necessárias de que dispunha, em seu favor, no sentido de tentar reaver os valores indevidamente gastos.  [6:  Processo nº 0000509-84.2009.8.05.0135.] 
Com efeito, a despeito de a citação conter expressamente a menção de realização de obra em outra localidade com recursos do convênio 610/2002, não se pôde confirmar tal informação.
Reproduzo, por pertinentes, trechos do exame realizado pelo titular do Secex-TCE sobre essa questão[footnoteRef:7]: [7:  Peça 39.] 
"7.	Nesse contexto, não se identificou, nos autos, elementos que formem a convicção de que houve aplicação dos recursos do Convênio 610/2002 em outras obras.
8. Meras declarações de servidor do município ou da empresa contratada não são suficientes para caracterizar essa situação, pois o TCU não pode formar convicção acerca de gestão de recursos públicos calcado tão somente nas declarações dos responsáveis sem a devida comprovação por meio de documentos (Acórdão 1001/2011-TCU-Plenário, Relator Ministro Valmir Campelo) .
9.	A fragilidade na descrição do objeto do contrato celebrado para a execução do Convênio 610/2002, que não especificava o local certo da execução da obra, também não é evidência suficiente para caracterizar o desvio de objeto.
10.	Por fim, é baixa a força probatória das fotografias, porquanto comprovam a realização do objeto, mas não revelam, efetivamente, a origem dos recursos aplicados (Acórdão 4069/2010-TCU-Primeira Câmara, Relator Ministro Valmir Campelo; Acórdão 1318/2014-TCU-Primeira Câmara, Relator Ministro José Múcio Monteiro) .
11.	Dessa forma, não há como afirmar que houve desvio de objeto na aplicação dos recursos do Convênio 610/2002, e essa situação poderia ser melhor esclarecida pelo responsável Raimundo Cosme Sales Che, que preferiu permanecer silente.
12.	Aliás, chama a atenção a postura do responsável Raimundo Cosme Sales Che, que sempre escolheu o silêncio nas 2 vezes em que foi chamado para se manifestar, nas citações realizadas pelo Tribunal, o que dificulta sobremaneira caracterizar a ocorrência de desvio de objeto no âmbito do Convênio 610/2002.
13.	Ademais, as alegações de defesa apresentadas pelo município de Piraí do Norte/BA pouco contribuíram para elucidar essa questão, pois se resumiu a esclarecer que adotou as medidas necessárias ao impetrar Ação de Ressarcimento no âmbito do Poder Judiciário."
Não havendo evidências consistentes para a devida caracterização do desvio de objeto, mostra-se adequada a proposta da unidade instrutiva de excluir o município da relação processual.
Quanto à empresa executora da obra, a Secex/BA havia proposto inicialmente acolher suas alegações de defesa "mormente quanto ao prejuízo ao exercício da ampla defesa, em razão do longo transcurso do tempo entre os fatos e a citação da empresa"[footnoteRef:8].  [8:  Peça 22, p. 13.] 
De fato, a citação da empresa contratada foi autorizada somente em 16/1/2018 (peça 12) , mais de 13 anos após a ocorrência dos fatos irregulares (2004) e sem qualquer notificação anterior da sociedade empresária pelo órgão concedente. 
Concordo, ademais, com as ponderações do Parquet no sentido de que as dúvidas com relação à execução de obras em outras localidades fragilizaram a responsabilização da sociedade empresária, conforme abaixo transcrito:
"13.	Não bastasse isso, surgiram dúvidas a respeito de sua responsabilidade pelo débito decorrente da inexecução parcial do objeto do convênio. Conforme destacado pela unidade técnica (peça 22, p. 12) , o representante da empresa informara que a obra 'foi realizada com base em um contrato, o qual não especificava o local certo da execução da obra, contudo, o peticionante realizou a execução do contrato nos locais indicados pela municipalidade, sendo descabido questionar o gestor municipal' (peça 19, p. 9-10) .
14.	Observei que não havia perfeita correlação entre o objeto do contrato firmado pela empresa e o objeto do convênio celebrado pela prefeitura, visto que o objeto contratual foi especificado de forma genérica e essencialmente vinculado às 'plantas do projeto aprovado pelas autoridades competentes, assim como, a Proposta da Contratada, memorial descritivo, especificações, orçamentos e cronogramas...' (peças 1, p. 369, e 19, p. 25) . Com isso, tendo em vista a informação de que o contador da prefeitura informara que parte dos recursos do convênio foi utilizada em obra de contenção em outra localidade do município, é possível que a responsável tenha executado outros serviços de contenção além daqueles previstos originalmente no plano de trabalho do convênio.".
A proposta de excluir a empresa da relação processual, mostra-se, assim, adequada.
Por fim, restou evidenciada apenas a responsabilidade do ex-gestor municipal, que apesar de instado a se manifestar duas vezes por esta Corte, permaneceu silente, deixando de comprovar a boa e regular aplicação dos recursos recebidos.
Tendo em vista que não constam dos autos elementos capazes de sanear as irregularidades ensejadoras do processo, tampouco para reconhecer a boa-fé do responsável, as contas do Sr. Raimundo Cosme Sales Ché devem ser julgadas irregulares, com condenação em débito no valor de R$ 83.603,38, sem aplicação de multa, considerando a ocorrência da prescrição punitiva, nos termos do Acórdão 141/2016-TCU-Plenário.
	Diante do exposto, manifesto-me pela aprovação do acórdão que ora submeto à apreciação deste Colegiado.
TCU, Sala das Sessões Ministro Luciano Brandão Alves de Souza, em 8 de setembro de 2020.
Weder De Oliveira 
Relator